【裁判字號】    88,易,4905
【裁判日期】    890905
【裁判案由】    妨害自由
【裁判全文】
臺灣高雄地方法院刑事判決                          八十八年易字第四九○五號
    公  訴  人  臺灣高雄地方法院檢察署檢察官
    被      告  丙○○
                丁○○○
右列被告因妨害自由案件，經檢察官提起公訴（八十八年度偵字第一七四四三號）
，本院判決如左：
    主  文
丙○○、丁○○○均無罪。
    理  由
一、公訴意旨略以：被告丙○○、丁○○○二人將渠所獲配給，座落於高雄縣鳳山市
    ○○路一一二巷一號之軍眷宿舍，借與被告丁○○○之妹，即告訴人甲○○，嗣
    於民國八十六年間被告二人欲將上屋收回自住時，遭甲○○所拒。被告二人因寄
    發存證信函仍無效果而心生不滿，基於概括之犯意，先於八十八年七月九日趁至
    上址向告訴索屋時，進入該屋內，經告訴人令渠退去仍留滯不去，搬傢俱進入擅
    自在屋內留住一宿，於翌日始自行離去。後於同月廿六日，被告二人再度未經告
    訴人同意，於未獲法院判決或假執行即侵入上屋打算住宿，惟因屋內當時無水電
    之供給，始自行離去，因而認為被告二人共同涉犯刑法第三百零六條第一項、第
    二項之無故侵入他人住宅及受退去之要求仍留滯他人住宅內之罪嫌等語。
二、按犯罪事實應依證據認定之，無證據不得推定其犯罪事實；又不能證明被告犯罪
    者，應諭知無罪之判決，刑事訴訟法第一百五十四條、第三百零一條第一項分別
    定有明文。而告訴人之指訴，係以使被告受刑事訴追為目的，是其陳述是否與事
    實相符，仍應調查其他證據以資審認。次按認定犯罪事實所憑之證據，雖不以直
    接證據為為限，間接證據亦包括在內，然而無論為直接或間接證據，其為訴訟上
    之證明，須於通常一般人均不致有所懷疑，而得確定其為真實之程度者，始得據
    為有罪之認定，最高法院分別著有五十二年臺上字第一三ＯＯ號及七十六年臺上
    字第四九八六號判例足資參照。
三、本件公訴人認被告丙○○、丁○○○二人涉犯刑法第三百零六條第一項及第二項
    之罪嫌，無非以被告坦承有擅自留宿及侵入上開告訴人甲○○住屋之行為，告訴
    人之指訴及現場被告二人留宿之照片一張等證為其論據。訊據被告丙○○、丁○○○固直承於八十八年七月九日、七月十六日均有進入告訴人所居住之上址屋內
    無訛，惟均堅決否認有無故侵入告訴人住宅之故意及受告訴人要求退去而仍留滯
    其內之情形，辯稱：上開被告丙○○獲配在高雄縣鳳山市○○路一一二巷一號之
    眷舍，係於約二十年前因職務關係調往北部，而借與告訴人居住的，其間伊有保
    留客廳左側第一間臥房，以供伊等返回南部時住宿之用，眷舍前方有三間店面均
    委由告訴人代為出租並轉交租金予伊二人，嗣於八十八年七月九日因伊欲返回該
    眷舍整修時，房屋被告訴人反鎖，以致無法進入，鄰居見狀便通知警方前來處理
    ，經警敲門後，告訴人始開啟鐵門及通往告訴人客廳之門，伊二人始於該屋內留
    宿。之後，在同年七月十六日時，因伊欲前往該處取回置於屋內之衣物及入內睡
    覺，但在以房屋之鑰匙打開鐵門後，見無水電供給，隨即離去等語。經查：
（一）被告丙○○原係門牌號碼高雄縣鳳山市○○路一一二巷一號軍眷宿舍之借用人
      ，緣職務異動之故，而將該眷舍交予告訴人使用（法律關係容後述），該屋之
      隔間情形略可分為三部分，第一部分臨高雄縣鳳山市○○路，並隔成三間店面
      ，第二部分亦分為三間，左右二側均為臥室，左側臥室再分為二間房間，中間
      為客廳，第三部分則分為廚房、儲藏室及後院。於八十八年許回溯十餘年期間
      該屋之店面部分曾租予乙○○及林振宏，嗣被告二人於八十七年間欲收回該屋
      自住及修繕，未獲告訴人允諾，被告便於八十八年七月九日在高雄縣警察局鳳
      山分局忠孝派出所警員陳清容協同下，由告訴人開啟反鎖處及住處客廳之門，
      使被告二人得以進入屋內留宿。迨至同年七月十六日，被告二人復進入該屋，
      惟並未住宿即行離去等情，業據被告自承在卷，且據告訴人指述甚詳，核與證
      人即陪同被告二人進入告訴人住處之警員及證人乙○○之結證所述情節相符，
      並有陸軍總部核發之陸軍眷舍居住憑證、存證信函各一紙、被告二人於該屋客
      廳處睡覺之照片一幀、本院於八十九年七月十七日至該屋勘驗製作之勘驗筆錄
      及房屋租賃契約書五份在卷可資佐憑，故上開事實，應堪認定。
（二）告訴人固指陳：其使用上開房屋之原因係被告租予伊，由伊代為給付被告房屋
      貸款及死會會款金額，以代租金之支付等語，然告訴人並無提供任何與被告間
      之租賃契約，以供本院調查，是告訴人與被告間就房屋使用之法律關係為何，
      即非無疑。參諸承租店面部分之證人乙○○於本院審理時到庭結證稱：簽約及
      給付租金均係伊與告訴人接洽，約租十幾年，最近八十八年左右未再續租，押
      租金是被告丁○○○拿給伊的，伊房租後來是匯給被告丁○○○，是被告丙○○到伊住處通知將錢匯過去，伊知道被告丁○○○與告訴人係姐妹，且以前伊
      即聽告訴人說租金收了也是要匯給被告，伊停止租約有向告訴人及被告通知等
      語，佐以證人張任業證述：（問：是否曾幫丙○○規劃修繕房屋？）約十幾年
      前被告丙○○有找伊幫忙規劃一下，因被告的房屋要整理，伊與丙○○來二次
      ，有一次看見丙○○付一萬元訂金給包工，工人是丙○○找的，開工時伊也來
      一次，丙○○有付九萬元給包工等語（均見本院八十九年一月二十一日訊問筆
      錄），再者告訴人所陳有以繳交被告死會會款代租金支付之情，並未舉證以實
      其說，故由前開證人所述，被告於告訴人使用眷舍期間有權收受店面部分之租
      金，受承租人通知終止租約，退還承租人押租金及對房屋進行修繕等情觀之，
      足證被告所述伊與告訴人間係借貸關係之詞，尚非子虛，應堪信採，故告訴人
      與被告就該眷舍之法律關係，應係使用借貸契約，殆屬無疑。
（三）被告與告訴人就上開眷舍之法律關係既為使用借貸，另衡以被告持有告訴人住
      處第一部分店面之鐵門鑰匙，復據本院勘驗及開啟核對無訛，且由被告所持之
      鑰匙外觀所呈，其表面文字磨損甚為嚴重，顯係使用相當時日，業經本院當庭
      勘驗並記明筆錄（見八十九年七月十七日訊問筆錄）甚明，且該眷舍內後方之
      儲藏室，仍置放被告所有之玻璃奶瓶，此復經本院前開勘驗筆錄及所附照片所
      載明確，足證被告所辯將眷舍交予告訴人使用後，有保留客廳左側第一間臥室
      使用之詞，尚非無據。雖告訴人於偵查中指訴云：八十八年七月九日是由伊開
      門讓被告進入，但被告進入後伊有叫被告走，但被告表示對房子有合法權利而
      不肯走等語，且核與被告當天所述相符（均見八十八年七月二十九日訊問筆錄
      ）。惟由本院前開所認被告係將該眷舍借與告訴人使用，被告保留有第二部分
      左側第一間臥室之使用權，再據告訴人於偵查中及本院審理中所述：該眷舍第
      二部分之客廳門是伊開門讓被告進來，當天被告沒地方睡所以伊叫被告離開去
      睡左側第二間臥室，因為被告搭床在客廳很不方便，伊臥室有重新整理過等語
      （見偵查卷八十八年七月二十九日及本院八十九年七月十七日訊問筆錄），惟
      以被告就該眷舍本有保留臥室一間之情為斷，被告留滯於該眷舍內，即非無法
      律上之權源。再對照被告所辯：因被告保留使用之臥室被告訴人堆置雜物，當
      作儲藏室用，所以當天不得已才睡客廳之詞觀之，被告既有保留左側第一間臥
      室，參以前述告訴人自承於本院勘驗時已重新整理過臥室，及七月九日告訴人
      請被告離去睡左側第二間臥室，顯見被告睡在客廳之動機，係因原先保留使用
      之臥室，被告訴人堆置雜物，以致無法居住之情，至為顯然。告訴人與被告間
      就上開眷舍均屬有權使用，則相互間住居所之安寧，皆應為法律上所保護之法
      益，而被告並未進入告訴人所專用之右側臥室，足證雙方之上開法益應可併存
      不悖，並未因被告睡在客廳處而有所不同，此復由告訴人所述（問：客廳是否
      居住該屋內者均可使用？）只有伊一人在用，以前被告來作客時都住房間，可
      用客廳，但那時被告是客人，才允許被告使用等語（見八十九年七月十七日訊
      問筆錄），及如本院所繪製之勘驗現場圖所示欲進入被告所保留之左側臥室，
必須經過客廳之情形均可得明證，被告在無法使用所保留之臥室之情形下，留
      宿於共同使用之客廳部分，此亦為人情之常，並未侵害告訴人生活居住安寧之
      事實，至為明確，故實未可因告訴人於八十八年七月九日時起初不願意開門讓
      被告進入及向被告表示退去之意，遽認被告有受他人退去之請求仍留滯其內之
      犯行。
（四）被告既於八十八年七月九日曾留宿於借與告訴人居住之客廳內，離去時有二、
      三件衣服置於床上，此據告訴人陳明在卷（見八十九年五月十九日訊問筆錄）
      ，且與被告所陳：七月十六日是要進去拿換洗衣物之詞互核一致，再參諸前開
      認定之被告持有房屋之鑰匙，保留房屋內一間臥室使用及七月九日係有權進入
      其內留宿等情，足證被告並非無故進入所借與告訴人之眷舍，故尚難以該屋已
      借與告訴人後，被告未經告訴人同意進入，遽認為被告有無故侵入他人住宅之
      犯行。
（五）綜上所述，被告丙○○及丁○○○本即有權進入並留宿於借與告訴人之高雄縣
      鳳山市○○路一一二巷一號眷舍，尚難以告訴人之指述及被告所承有進入留宿
      之行為，遽認為被告犯有無故侵入住宅及受他人退去之請求而留滯其內之罪，
      故公訴人所舉之證據不足以證明被告有刑法第三百零六條第一項及第二項之犯
      行，且本院復查無其他積極證據，足資認定被告有公訴意旨所指之行為，依前
      開說明，不能證明被告犯罪，依法自應為無罪之諭知。
據上論斷，應依刑事訴訟法第三百零一條第一項，判決如主文。
中      華      民      國      八十九      年      九      月    五    日
                                臺灣高雄地方法院刑事第二庭
                                    審判長  法  官  黃三友
                                            法  官  廖建瑜
                                            法  官  李代昌
右正本證明與原本無異。
如不服本判決，應於判決送達後十日內，向本院提出上訴狀。
                                            書記官  吳韻芳
中      華      民      國      八十九      年      九      月    五    日


司法院資訊處製作；財團法人民間司法改革基金會備份。
